【裁判字號】    97,上訴,1387
【裁判日期】    970522
【裁判案由】    偽造文書等
【裁判全文】
臺灣高等法院刑事判決                97年度上訴字第1387號
    上  訴  人  臺灣臺北地方法院檢察署檢察官
    被      告  甲○○
    選任辯護人  莊鵬飛  律師
上列上訴人因被告偽造文書等案件，不服臺灣臺北地方法院96年
度訴字第1622號，中華民國97年2月29日第一審判決（起訴案號
臺灣臺北地方法院檢察署96年度偵續一字第119號）提起上訴，
判決如下：
    主      文
原判決撤銷。
甲○○犯行使偽造私文書罪，處有期徒刑陸月，如易科罰金以銀
元參佰元即新台幣玖佰元折算壹日；減為有期徒刑參月，如易科
罰金以銀元參佰元即新台幣玖佰元折算壹日。緩刑參年。
    事      實
壹、甲○○自民國71年間起至93年7月22日止，於王藹雲 (93年8
    月1日歿，告訴人王景明之父)住處管理家務、照顧王藹雲。
貳、93年6月14日，甲○○前往臺北市○○路○段29號上海銀行仁
    愛分行 (下稱上海銀行)，持王藹雲所有該行0000000000號
    帳戶存摺及印章，為王藹雲提領生活及住院醫療費用。
    甲○○明知僅得王藹雲授權提領新台幣 (下同)30 萬元；竟
    意圖為自己不法所有，填寫取款條提領80萬元，持向行員行
    使，使銀行人員陷於錯誤，交付甲○○80萬元現金。
    甲○○以此溢領手法詐得王譪雲的存款50萬元，足生損害於
    王藹雲及上海銀行對於存戶存取款資料管理的正確性。
參、經王藹雲之子王景明訴請臺灣臺北地方法院檢察署檢察官偵
    查起訴。
    理      由
壹、被告及辯護人對於卷證的證據能力，於本院準備程序，均表
    示無意見。
貳、被告對於提領80萬元的事實並不爭執，核與上海銀行第
    0000000000號存摺及該行仁愛分行函附的帳戶往來明細資料
    相符。
    但被告矢口否認行使偽造私文書及詐欺取財犯行。辯稱：「
    沒有盜領，是王藹雲授權領款。領款單是我寫的，經過王藹
    雲過目後，再由王藹雲蓋章；我並沒有保管存摺、印章。領
    取的80萬元其中50萬元是王藹雲在91年5-8月間向我姊姊楊
    枝葉借款50萬元，王藹雲要我領出來還給楊枝葉。」等語。
    辯護人為被告辯護：「被告於受僱王藹雲期間，並未曾受託
    保管王藹雲上海銀行帳戶存摺及印章。存摺及印章均由王藹
    雲自己持有保管。
    被告於93年6月14日前往上海銀行領款80萬元，是經王藹雲
    授權代填金額及戶名，由王藹雲親自蓋章，才交由被告前往
    銀行領取。被告並未偽造取款條、盜蓋印章。
    提款單是王藹雲於住院期間親自填寫，因王藹雲填寫取款憑
    條帳號後發現錯誤，在沒有另紙空白取款條的情形下，王藹
    雲怕再寫錯，而授權被告填寫金額及戶名，再由王藹雲親自
    用印及更正章。由該取款憑條上帳號的筆跡並非被告書寫以
    及有錯誤更正的事實可證。因此，被告代為填寫取款憑條時
    王藹雲在場。」等語。
    被告對於以上辯解，聲請傳喚證人即被告的姐姐楊枝葉、長
    期為王藹雲按摩的陳碧鳳為證。
參、被告的辯解及前述證人的證言，不足以證明借款的事實，論
    述如下：
一、由證人楊枝葉的證言得證：王藹雲不曾向證人借款，均是被
    告甲○○向證人借貸。證人出借50萬元的款項並未書立借據
    ；被告償還證人50萬元，也未開立收據。證人楊枝葉對於50
    萬元款額的出處，始終提不出可憑信的證據。借款的事實存
    在與否，實有疑問。
二、被告既稱91年5-8月間代王譪雲向證人楊枝葉借款；但此前
    後期間，王藹雲存款的支出情形，始終一致，類皆為日常水
    電瓦斯等費用的支付；並未因向證人楊枝葉借款之後，存款
    數額有所增加（偵卷40-41）。
    被告辯稱：為支付王藹雲的生活費用而向證人楊枝葉借款等
    語，不可採信。
    被告供稱：王藹雲於91年5-8月間向證人楊枝葉借款50萬元
    ；而卷證顯示，王譪雲的存款自91年12月6日起至93年6月11
    日止始終維持百萬元以上存款；92年3-8月數月間存款甚至
    均達2百餘萬元（偵卷34-42、71-74）。
    王藹雲於此期間既均有償還能力，被告卻未請求返還，而於
    王譪雲最後住院之際大額提領存款。「借款」之說難以形成
    確信的心證。
三、證人楊枝葉於偵查供稱，曾經解除證人於「中聯信託仁愛路
    分行」的定存，提領現金給王藹雲（偵續30）；但核對中聯
    信託投資股份有限公司95年2月21日函暨存款戶楊枝葉自91
    年1月至93年12月止存款歸戶資料查詢表，91年5-8月間，並
    無證人楊枝葉解除定存提領現金的紀錄（偵續38-45）。證
    人曾經領款貸與王藹雲的供述，與事實不相符。
四、證人楊枝葉並於偵查供述：93年間被告償還證人50萬元，證
    人曾將部分款額存入「台北銀行（現為台北富邦商業銀行）
    仁愛路分行」；經查證人於上述銀行根本未曾開戶，有台北
    富邦銀行仁愛分行95年2月15日函可憑（偵續46）。
    被告與證人楊枝葉有關借款還款的說詞，非但無憑無據且與
    卷證事實不相符，不可採信。
五、證人陳碧鳳縱曾於為王藹雲按摩之時，聽聞若干生活上的言
    談話語，但證人陳碧鳳不曾親眼見聞證人楊枝葉交付金錢給
    王譪雲，已經證人陳碧鳳於原審明確結證。因此證人陳碧鳳
    顯然不足為被告如上辯解立證。
肆、撤銷改判的理由
一、撤銷原判決的理由
    原審誤認被告所為王譪雲曾向證人楊枝葉借款的說詞，而為
    被告無罪的判決，檢察官不服提起上訴，有理由。
二、自為判決的論罪科刑理由
（一）被告所為，觸犯刑法第216條行使第210條偽造私文書罪、
      第339條第1項詐欺罪。
（二）前述偽造私文書的低度行為應為行使的高度行為所吸收，
      不另論罪。
（三）被告利用經授權提領30萬元的機會，溢領50萬元，而於領
      款憑條金額欄填寫「80萬元」，並未有另一次提領50萬元
      而蓋用王譪雲印章的行為，即無盜用印章或偽造署押犯行
      。
      檢察官認被告並涉有盜用印章罪嫌，且為偽造私文書的階
      段行為，不另論罪，應有誤會。
（四）被告所犯前述罪名，因具有方法結果牽連關係，依刑法第
      2 條第1項規定，比較新舊法，應依同條項前段，適用修
      正前刑法第55條規定，從一重罪，論以行使偽造私文書罪
      。
（五）審酌被告犯罪的動機、目的、手段、與被害人的關係、所
      生危害及犯後態度等一切情狀，認宜量處如主文所示刑罰
      ，並依法減刑、依修正前易刑規定，定其易刑標準如主文
      。
（六）被告前無犯罪科刑紀錄，有本院被告前案紀錄表可憑。參
      酌被告對王譪雲20餘年的照護事實，經此偵審程序，應已
      知戒惕而無再犯可能，併宣告緩刑如主文。
伍、適用法律
一、刑事訴訟法第369條第1項前段、第364條、第299條第1項前
    段。
二、刑法第2條第1項前段、第210條、第216條、第339條第1項、
    第74條第1項第1款；修正前第55條。
三、中華民國96年罪犯減刑條例第2條第1項第3款、第7條。
四、罰金罰鍰提高標準條例第1條前段；修正前第2條。
五、現行法規所定貨幣單位折算新台幣條例第2條。
中    華    民    國    97    年    5     月    22    日
                  刑事第六庭  審判長法  官  林堭儀
                                    法  官  陳玉雲
                                    法  官  郭豫珍
以上正本證明與原本無異。
如不服本判決，應於收受送達後十日內向本院提出上訴書狀，其
未敘述上訴之理由者並得於提起上訴後十日內向本院補提理由書
（均須按他造當事人之人數附繕本）。
                                    書記官  胡勤義
中    華    民    國    97    年    5     月    23    日
附錄：本案論罪科刑法條全文
中華民國刑法第210條
（偽造變造私文書罪）
偽造、變造私文書，足以生損害於公眾或他人者，處 5 年以下有
期徒刑。
中華民國刑法第216條
（行使偽造變造或登載不實之文書罪）
行使第 210 條至第 215 條之文書者，依偽造、變造文書或登載
不實事項或使登載不實事項之規定處斷。
中華民國刑法第339條
（普通詐欺罪）
意圖為自己或第三人不法之所有，以詐術使人將本人或第三人之
物交付者，處5年以下有期徒刑、拘役或科或併科1千元以下罰金
。
以前項方法得財產上不法之利益或使第三人得之者，亦同。
前二項之未遂犯罰之。


司法院資訊處製作；財團法人民間司法改革基金會備份。
